【裁判字號】    98,上訴,1888
【裁判日期】    990427
【裁判案由】    傷害致死
【裁判全文】
臺灣高等法院高雄分院刑事判決        98年度上訴字第1888號
上  訴  人  臺灣高雄地方法院檢察署檢察官
被      告  甲○○
指定辯護人  本院公設辯護人孫妙岑
上列上訴人因被告傷害致死案件，不服臺灣高雄地方法院98年度
訴字第321 號中華民國98年10月30日第一審判決（起訴案號：臺
灣高雄地方法院檢察署97年度偵緝字第519 號），提起上訴，本
院判決如下：
    主  文
原判決撤銷。
甲○○犯傷害致人於死罪，處有期徒刑柒年陸月。
    事  實
一、甲○○與韓光輝係朋友關係，2 人於民國96年11月16日下午
    4 時許，在高雄市楠梓區楠梓西巷4 號前小廣場內（下稱小
    廣場），與鄰居黃振庭、黃麗文、薛陳美靜喝酒聊天，期間
    甲○○要求韓光輝返家拿取泡麵至小廣場，惟韓光輝返家後
    並未攜帶泡麵至小廣場，嗣於晚上7 時15分許，甲○○因此
    與韓光輝發生口角，其客觀上能預見以手推韓光輝倒地，可
    能造成韓光輝腦部撞擊地面，而腦部係人體重要器官，如受
    撞擊恐有發生死亡結果之虞，惟主觀上無此預見之情況下，
    竟基於傷害人身體之犯意，以雙手推倒韓光輝致其頭部撞及
    地上石頭，韓光輝欲爬起，惟因站立不穩又跌倒，致後背撞
    及停於該處自小客車之左後車門處而倒臥於該車之左後車輪
    旁，韓光輝因而受有右後頭部外傷、顱內出血之傷害。約15
    分至30分鐘後，韓光輝勉力起身欲騎自行車返回住處，於同
    日20時許，行至高雄市楠梓區楠梓西巷21弄10號前時仍不支
    倒地，經消防人員獲報於同日20時9 分許到場將其送醫救治
    ，經醫院為開顱手術後，韓光輝意識仍昏迷。於97年4 月2
    日11時11分許，終因右後頭部外傷、顱內出血，導致缺氧性
    腦病變而長期臥床，引起多器官衰竭等併發症不治死亡。
二、案經乙○○告訴及高雄市政府警察局楠梓分局移送臺灣高雄
    地方法院檢察署檢察官偵查起訴。
    理  由
壹、證據能力部分：
一、按被告以外之人於偵查中向檢察官所為陳述，除顯有不可信
    之情況者外，得為證據，刑事訴訟法第159 條之1 第2 項定
    有明文。查證人林信宏於檢察官偵查時所為陳述，業經其於
    供前具結，有證人結文附卷可稽，其於偵查中之陳述，客觀
    上並無顯不可信之情況，且其已經原審傳訊到庭行交互詰問
    ，是其於偵查中之證詞有證據能力。
二、按刑事訴訟法第159 條之5 明定：「被告以外之人於審判外
    之陳述，雖不符前4 條之規定，而經當事人於審判程序同意
    作為證據，法院審酌該言詞陳述或書面陳述作成時之情況，
    認為適當者，亦得為證據。」、「當事人、代理人或辯護人
    於法院調查證據時，知有第159 條第1 項不得為證據之情形
    ，而未於言詞辯論終結前聲明異議者，視為有前項之同意」
    。查證人林信宏、黃麗文、黃振庭、薛陳美靜、乙○○等人
    於警詢之陳述，被告、辯護人及檢察官均同意作為證據，並
    對之均捨棄對質詰問權，而上開陳述均係依法取得，且當時
    並無外在壓力、人情干擾等情事，為屬出於渠等任意性之陳
    述，是上開證人於警詢所為陳述，均有證據能力。
貳、實體部分
一、訊據被告甲○○固承認與被害人韓光輝於上開時、地喝酒聊
    天，惟矢口否認有何傷害致死之犯行，辯稱：我無推倒韓光
    輝，係韓光輝酒醉自行跌倒，證人林信宏之證言不實在云云
    。經查：
  (一)被告與被害人於上開時、地，與黃振庭、黃麗文、薛陳美靜
    喝酒聊天，期間被告要求被害人返家拿取泡麵至小廣場，惟
    被害人返家後並未攜帶泡麵至小廣場，被告因此與被害人發
    生口角，被告竟徒手推倒被害人致其頭部撞及地上石頭、車
    子板金，被害人因而受有右後頭部外傷等情，已據證人林信
    宏於原審證稱：【我與被告係隔壁鄰居，96年11月16日下午
    4 時多，我下班返家準備洗澡時，聽見外面有吵鬧聲，便從
    窗戶向外觀看，看見被告、被害人、黃振庭在我住處前之小
    廣場喝酒聊天，聽見被告要被害人返家帶3 碗統一泡麵來小
    廣場，並看見被害人騎腳踏車返家，嗣同日晚上7 時15分許
    ，其外出買麵時，看見薛陳美靜及黃麗文也在小廣場，此時
    被害人臉上已經有紅色胭脂水粉，聽見被告因被害人未攜帶
    3 碗統一泡麵來小廣場而發生口角，並看見被告徒手推被害
    人，被害人因此倒地右腦撞到地上石頭，被害人用手硬撐起
    身，但因站不穩又倒地，後背撞到停靠在旁車輛左後車門與
    輪胎間之板金，之後其就去買麵，買麵返家時，看見被害人
    還是躺在原地；同日晚上7 時30分許，其出門倒垃圾，看見
    被害人還是躺在原地；同日晚上7 時45分許，其在房間窗戶
    抽菸，自窗戶往外看就沒看到被害人】等語明確（見原審卷
    2 第51-60 頁）。又被害人經救護車送至健仁醫院診療時，
    其受有頭部外傷，併腦出血等傷害，經醫院為開顱取出血塊
    手術後，意識仍昏迷等，且被害人右腦頭部受有外傷之情，
    復有健仁醫院診斷證明書3 紙及高雄地檢署檢驗報告表在卷
    可參（警卷第15-16 頁；相驗卷第9 頁、第40頁），是韓光
    輝係因被告傷害之舉，致頭部外傷，併腦出血昏迷，堪以認
    定。
  (二)被害人韓光輝之屍體經法務部法醫研究所法醫師解剖並鑑定
    其死因，發現韓光輝之外傷證據為：「1.右上肢肘後部有陳
    舊性擦挫傷。2.右後頭部有陳舊性疤痕（3.5 乘1.5 公分）
    。3.依96年11月16日健仁醫院急診外科病歷記載：右後頭部
    及右上肢肘後部有擦傷」。被害人死亡經過研判：「由以上
    死者死亡經過及檢驗判明：1.解剖結果死者身上除右手肘後
    部有陳舊性擦挫傷，右後頭部有陳舊性疤痕，附近右顳頂部
    有手術痕併顱骨摘除外，其他無明顯外傷。據健仁醫院病歷
    記載，96年11月16日腦部電腦斷層顯示，右顳頂葉有腦挫傷
    性出血併中線偏移。而解剖時發現，除右側顱骨疑因手術摘
    除缺損外，其他顱骨無骨折，大腦表面出血幾已全部吸收不
    見，僅部份腦組織呈黃色（為陳舊出血遺跡），腦部切片鏡
    檢發現陳舊性出血和缺血缺氧性傷害的證據，以上可符合因
    頭部外傷而顱內出血，導致中樞神經衰竭之表現。…2.死者
    另有肺水腫和支氣管肺炎等表現，研判死亡原因為缺氧性腦
    病變而長期臥床，引起多重器官衰竭等併發症而死亡。…3.
    毒物化學檢查結果，血液和尿液含少量酒精，研判係死後腐
    敗發酵所致。…4.依據以上死亡經過及解剖、檢驗結果，死
    者於發生事故前有喝酒，死因為頭部外傷、顱內出血，導致
    缺氧性腦病變，而長期臥床，引起多器官衰竭等併發症死亡
    。糖尿病為加重死亡因素」，鑑定結果認：「韓光輝，於發
    生事故前有喝酒，死亡原因為頭部外傷、顱內出血，導致缺
    氧性腦病變而長期臥床，引起多器官衰竭等併發症死亡。糖
    尿病為加重死亡因素。死亡方式有待司法調查完成後決定。
    」等情，分別有法務部法醫研究所（97）醫剖字第09711005
    92號解剖報告書及該所（97）醫鑑字第0971100592號鑑定報
    告書各1 份在卷可證（見相驗卷第202-211 ）。而上開鑑定
    報告所認頭部外傷致顱內出血，係因右後頭部撞擊所致，經
    核與證人林信宏於原審證述：「看見被告徒手推被害人，被
    害人因此倒地右側大腦撞到地上石頭」（見原審卷第52、55
    、58頁）等情相符，而被害人於96年11月16日至健仁醫院救
    治時既僅有右後頭部外傷一處，頭部並無其他明顯外傷，故
    被告推倒被害人致其右後頭部外傷併顱內出血，且被害人之
    死亡與被告前揭傷害行為有相當因果關係，至為灼然。據上
    論證，被害人韓光輝係因上開傷害而不治死亡，足堪認定。
  (三)證人黃振庭於原審雖證稱：96年11月16日下午4 、5 時許，
    其與被告及被害人在小廣場聊天，其大約待15分鐘就離開，
    並無看到林信宏在場，亦無看見被告推倒被害人，薛陳美靜
    及黃麗文亦不在小廣場等語（見原審卷2 第60-64 頁），惟
    證人黃麗文於警詢時證稱：96年11月16日下午6 時30分許，
    薛陳美靜打電話邀其至小廣場，其抵達小廣場時，看到被告
    及被害人在喝酒，其便拿起胭脂往被害人臉上畫，當時薛陳
    美靜也在場，其要離開小廣場時，發現林信宏站在圍牆觀看
    ，但其不知林信宏站在該處多久等語明確（見相驗卷第27-2
    8 、61-62 頁）；證人薛陳美靜於警詢時亦證稱：96年11月
    16日下午6 時30分許，其打電話邀黃麗文至小廣場，黃麗文
    抵達小廣場時，看到被告及被害人在喝酒，便拿起胭脂往被
    害人臉上畫，其發現此時林信宏在旁邊笑，當時黃振庭也有
    在場等語明確（見相驗卷第31-33 、59-60 頁），且被告於
    原審準備程序時亦陳稱：96年11月16日其與被害人、黃麗文
    、薛陳美靜、林信宏及黃振庭均在小廣場等語（見原審卷2
    第12頁），足認證人黃振庭所述林信宏未於案發現場等語，
    與上開事證不符在，不足採信。
  (四)按「告訴人、證人之陳述有部分前後不符，或相互間有所歧
    異時，究竟何者為可採，法院仍得本其自由心證予以斟酌，
    非謂一有不符或矛盾，即應認其全部均為不可採信；尤其關
    於行為動機、手段及結果等之細節方面，告訴人之指陳，難
    免故予誇大，證人之證言，有時亦有予渲染之可能；然其基
    本事實之陳述，若果與真實性無礙時，則仍非不得予以採信
    」，最高法院74年台上字第1599號著有判例可資參照。查證
    人林信宏於原審就被告推倒被害人次數及所撞擊物品之證述
    ，雖與警詢及偵查中之證述略有不同，然或因本案發生迄其
    至原審作證已近1 年半，其對案發過程記憶難免有所遺忘，
    細節部分難免有所不符，惟經核證人林信宏於警詢、偵查及
    原審之證述，對於被告曾推倒被害人致倒地不起之基本事實
    證，均屬一致，且證人即被害人之妻乙○○於警詢時證稱：
    被害人外出時曾向其表示要拿泡麵與友人喝酒，遭其阻止，
    被害人便表示要去跟朋友說一聲等語（見相驗卷第5 、34-3
    5 頁），亦與林信宏證述被告曾要被害人返家拿泡麵，並因
    被害人未拿泡麵前來而發生爭執等情相符；證人黃麗文前揭
    證述曾以胭脂畫被害人之臉，亦與林信宏上開證述相符，又
    林信宏稱被告及被害人為看其長大之叔叔、伯伯，且為長年
    居住附近之鄰居，並無特殊之嫌隙恩怨，實無甘冒偽證罪責
    而刻意設詞誣陷被告之理，是證人林信宏之上開證述，自堪
    採信，被告所辯林信宏證詞不實在，尚難採信。
  (五)被害人遭被告推倒撞擊石頭倒地後，曾起身騎腳踏車返家，
    於同日20時許行至高雄市楠梓區楠梓西巷21弄10號前時不支
    倒地，經李清文發現報警送醫急救等情，已據證人李清文於
    原審證述在卷（見原審卷2 第114-117 頁），並有高雄市11
    9 案件紀錄表在卷可稽（見相驗卷第65頁）。而被害人於同
    日晚上8 時26分許送醫到院後，理學評估為意識清醒，先進
    行初步診斷及治療，至晚上10時55分被害人意識改變，經腦
    部電腦斷層檢查有顱內出血等情，有健仁醫院98年7 月29日
    健仁字第0980000267號函附卷可參（見原審卷2 第99-1頁）
    。然被害人致死原因究係因被告推倒撞擊地面石頭致顱內出
    血，抑或係騎腳踏車摔倒所致？健仁醫院函覆原審法院稱：
    「因不知現場狀況，故無法判定」（見原審卷2 第99-1頁）
    ；法醫研究所上開鑑定報告表示：「至於（顱內出血）先行
    原因是否為他人所推倒或自行跌倒，無法單從解剖上之發現
    加以判斷。死亡方式有待司法調查完成後決定」（見相驗卷
    第211 頁）。據上證據，本院審酌被害人於96年11月16日至
    健仁醫院救治時僅有右後頭部外傷一處，頭部並無其他明顯
    外傷，而該右後頭部外傷致顱內出血，與證人林信宏於原審
    證述：「看見被告徒手推被害人，被害人因此倒地右側大腦
    撞到地上之石頭」等情相符，被害人死亡與被告前揭傷害行
    為有相當因果關係，前已論述甚明，是尚難以健仁醫院上開
    函文及法醫研究鑑定報告上開所載內容，而為有利於被告之
    認定。
  (六)按刑法第277 條第2 項前段規定之傷害致死罪，係對於犯普
    通傷害罪致發生死亡結果所規定之加重結果犯，參酌同法第
    17條規定，以行為人所實施之普通傷害行為，乃「客觀上能
    預見」可能發生超越其犯意所生之較重結果即死亡結果，但
    行為人「主觀上不預見」者為要件（最高法院96年度臺上字
    第6924號判決要旨參照）。查頭部係人體重要器官之所在，
    極其脆弱，倘施以重力，足使頭部破裂出血，導致死亡之結
    果；又如頭部未受任何防護而直接撞擊質地堅硬之地面石頭
    ，相當於以堅硬之頓器毆擊頭部，將使頭部受有重創，不僅
    足以傷害人體或健康，甚至影響腦部功能，造成死亡之結果
    ，且案發當時被告與被害人一同飲酒，而被害人當日於健仁
    醫院之血液中酒精濃度值為212mg/dl（換算呼氣酒精濃度為
    1.06公克），此有健仁醫院98年7 月29日函文在卷可參（見
    原審卷2 第99-1頁），被告對飲酒後之被害人出手予以推倒
    ，即有可能因被害人酒後平衡感受損、重心不穩而摔倒在地
    ，使頭部撞擊受傷，致生死亡結果，此為一般經驗上周知，
    被告為智慮成熟之成年人，客觀上有其預見可能性。惟兼衡
    其於案發當時與被害人係酒後發生爭執，情緒處於憤怒狀態
    ，難期冷靜深思，且與被害人為朋友關係，並無重大怨隙，
    欲置被害人於死之動機，堪認被告主觀上對於其行為可能造
    成之死亡結果，應未預見，亦未予容認，故認其推倒被害人
    之行為，僅出於傷害之故意，然其疏未預見之死亡結果，在
    客觀上既有預見之可能性，且被害人死亡之結果，又與其傷
    害行為具有相當因果關係，自應就此死亡結果負責。是本件
    事證明確，被告有傷害致死犯行，堪以認定，應予依法論科
    。
二、核被告所為，係犯刑法第277 條第2 項之傷害致人於死罪。
三、原審據以論處被告罪刑，固非無見；惟查：被告係犯傷害致
    人於死罪，前已述明，原審徒以法醫研究所上開鑑定報告及
    健仁醫院上開函文，即以無證據足資證明被告犯行與被害人
    之死亡間有相當因果關係，尚有未合。檢察官以原判決未認
    定被告犯傷害致死罪，為屬不當，執以上訴，為屬有據，應
    由本院將原判決撤銷改判。爰審酌被告與被害人僅因細故發
    生爭吵，即動手推倒被害人，致其頭部撞到地面石頭受傷後
    ，引發顱內出血終致死亡，犯後復未與被害人家屬和解，本
    不宜寬恕，惟念被告係於酒後一時衝動而為，手段尚非兇殘
    ，客觀上雖得預見被害人死亡結果，然主觀上卻未預見，並
    斟酌其犯罪動機、目的、手段、所生損害及犯後態度等一切
    情狀，量處如主文所示之刑，以資懲儆。
據上論結，應依刑事訴訟法第369 條第1 項前段、第364 條、第
299 條第1 項前段，刑法第277 條第2 項，判決如主文。
本案經檢察官許月雲到庭執行職務。
中    華    民    國    99    年    4     月    27    日
                  刑事第一庭    審判長法  官  周賢銳
                                      法  官  徐美麗
                                      法  官  施柏宏
以上正本證明與原本無異。
如不服本判決應於收受本判決後10日內向本院提出上訴書狀，其
未敘述上訴理由者，並得於提起上訴後10日內向本院補提理由書
狀（均須按他造當事人之人數附繕本）「切勿逕送上級法院」。
中    華    民    國    99    年    4     月    29    日
                                      書記官  魏文常
附錄本件判決論罪科刑法條：
中華民國刑法第277條（普通傷害罪）
傷害人之身體或健康者，處 3 年以下有期徒刑、拘役或 1 千元
以下罰金。
犯前項之罪因而致人於死者，處無期徒刑或 7 年以上有期徒刑
；致重傷者，處 3 年以上 10 年以下有期徒刑。

司法院資訊處製作；財團法人民間司法改革基金會備份。
